【裁判字號】    89,訴,56
【裁判日期】    890511
【裁判案由】    確認本票債權不存在
【裁判全文】
臺灣新竹地方法院民事判決  八十九年度訴字第五十六號
    原      告  信助營造工程有限公司
                              .
    法定代理人  甲○○                住台北市○○○路○段二一八號
    訴訟代理人  魏早炳律師
                陳恩民律師
                魏翠亭律師
    複代理人    李克欣律師
    被      告  乙○○        .
右當事人間確認本票債權不存在事件，本院判決如左：
    主      文
確認被告所執臺灣臺北地方法院八十八年度票字第一四一七八號及八十八年度票字第
三一五五號民事裁定所載之本票，即以原告為共同發票人，發票日民國八十七年九月
二十三日，未載到期日，票面金額新台幣壹佰萬元，及發票日民國八十七年九月二十
四日，到期日民國八十七年十二月二十三日，票面金額新台幣參佰萬元之本票債權對
原告不存在。
訴訟費用由被告負擔。
    事      實
甲、原告方面：
一、聲明：求為判決如主文所示。
二、陳述：
（一）被告主張其持有原告與訴外人陳信平於民國（下同）八十七年九月二十三日所
      共同簽發，未載付款地、到期日，面額新台幣（下同）一百萬元，及原告與訴
      外人夏蕙蘭於八十七年九月二十四日所共同簽發，未載付款地，到期日八十七
      年十二月二十三日，面額三百萬元之本票各一張，因到期後提示未獲付款，故
      分別就上開二紙本票聲請臺灣臺北地方法院於八十八年六月十六日以八十八年
      度票字第一四一七八號及八十八年二月二日以八十八年度票字第三一五五號民
      事裁定准予強制執行在案。
（二）惟被告所執有原告名義所簽發之系爭二紙本票，形式上係以原告前任法定代理
      人陳錦庭名義代表原告所簽發，然系爭二紙本票之發票日期分別記載為八十七
      年九月二十三日及八十七年九月二十四日，而陳錦庭係早於八十七年八月三日
      業已死亡，自無從再代表原告公司為發票行為，從而他人以無權利能力之陳錦
      庭名義代表原告所簽發之系爭二紙本票，顯然不生票據上之效力，自亦不發生
      被告對原告有本票債權存在可言。
（三）訴外人陳信平實際上並未負責原告之業務，亦非原告公司之董事，自無代表原
      告為發票行為之權利，而訴外人夏蕙蘭雖曾在原告前任法定代理人陳錦庭死亡
      前負責原告財務出納之事務，且為董事，惟因原告公司設有董事長，則依公司
      法規定，應由董事長即陳錦庭代表公司，董事並無單獨執行業務或代表公司之
      職權，則在原告公司依法改選董事長之前，訴外人夏蕙蘭亦無代表公司為發票
      行為之權利，且查陳錦庭死亡後，在原告新任法定代理人產生之前，原告並無
      召開臨時股東大會或其他會議推派臨時之代表人，實際上亦無任何決議或形式
      之授權可讓他人代表原告為法律行為，是其他股東並未同意或授權陳信平、夏
      蕙蘭二人可以原告名義簽發票據，且該二人並非原告之法定代理人或實際負責
      人，自無權代表公司簽發票據。
（四）此外亦不會有表見代理之情形發生，蓋表現代理須授予代理權之本人存在始有
      可能發生，原告前任法定代理人於系爭二紙本票發票時已死亡，並無表見代理
      可言。
（五）綜上所述，系爭二紙本票既非原告所簽發，且原告亦未授權他人為發票行為，
      被告竟仍執之對原告聲請裁定強制執行，是系爭面額一百萬元及三百萬元之本
      票債權對原告顯然不存在，爰依法提起本訴。
三、證據：提出臺灣臺北地方法院八十八年度票字第一四一七八號及八十八年度票字
    第三一五五號民事裁定影本、陳錦庭死亡證明書影本、戶籍謄本各一件等為證。
乙、被告方面：
一、聲明：求為判決駁回原告之訴。
二、陳述：
（一）原告實際負責人為執行原告業務之陳信平及夏蕙蘭，此二人是原告前任法定代
      理人陳錦庭之兒子及媳婦，陳錦庭只是掛名董事長耳，且夏蕙蘭亦是原告之董
      事，此二人曾說原告欲推案子，需籌措資金，始簽發系爭二紙本票向被告調現
      ，被告均以電匯方式匯到夏蕙蘭帳戶內，共計匯款三百六十四萬元，是此二人
      既然為原告之實際負責人，其中夏蕙蘭當時仍為原告之董事之一，當然有權以
      公司名義簽發票據。
（二）系爭本票經被告聲請臺灣臺北地方法院准予強制執行之裁定後，原告固有抗告
      至臺灣高等法院，然該二裁定均經該院駁回原告之抗告並業已確定在案，足見
      被告對原告確有系爭本票債權存在。
三、證據：提出原告變更登記事項卡、董事、股東名單、本票影本各二件、臺灣高等
          法院民事裁定及確定證明書影本各一件，並聲請訊問證人陳信平。
    理      由
甲、程序方面：
    按訴狀送達後，原告不得將原訴變更或追加他訴。但有下列各款情形之一者，不
    在此限︰(一)、被告同意者。(二)、請求之基礎事實同一者。(三)、擴張或減縮應受判
    決事項之聲明者。(四)、因情事變更而以他項聲明代最初之聲明者。(五)、該訴訟標
    的對於數人必須合一確定時，追加其原非當事人之人為當事人者。(六)、訴訟進行
    中，於某法律關係之成立與否有爭執，而其裁判應以該法律關係為據，並求對於
    被告確定其法律關係之判決者。(七)、不甚礙被告之防禦及訴訟之終結者。被告於
    訴之變更或追加無異議，而為本案之言詞辯論者，視為同意變更或追加，民事訴
    訟法第二百五十五條定有明文。查原告於起訴時，求為判決之聲明為請求確認被
    告所執有原告與陳信平於八十七年九月二十三日所共同簽發，未載到期日，面額
    一百萬元，及原告與夏蕙蘭於八十七年九月二十四日所共同簽發，到期日八十七
    年十二月二十三日，面額三百萬元之本票債權不存在。惟嗣後於八十九年二月十
    五日言辯論期日，減縮聲明為確認被告所執以原告為共同發票人，發票日八十七
    年九月二十三日，未載到期日，金額一百萬元，及發票日八十七年九月二十四日
    ，到期日八十七年十二月二十三日，金額三百萬元之本票債權對原告不存在。核
    其性質屬民事訴訟法第二百五十五條第一項第三款減縮應受判決事項之聲明，應
    予准許，先行指明。
乙、得心證之理由：
一、原告主張被告持有原告與訴外人陳信平前開所共同簽發，面額一百萬元，及原告
    與訴外人夏蕙蘭前開所共同簽發，面額三百萬元之本票各一張，係以原告前任法
    定代理人陳錦庭名義代表原告所簽發，然系爭二紙本票之發票日期記載為八十七
    年九月二十三日及八十七年九月二十四日，而陳錦庭早於八十七年八月三日業已
    死亡，自無從再代表原告公司為發票行為，從而他人以無權利能力之陳錦庭名義
    代表原告所簽發之系爭二紙本票，顯然不生票據上之效力，自亦不發生被告對原
    告有本票債權存在可言；另訴外人陳信平實際上並未負責原告之業務，而訴外人
    夏蕙蘭雖曾在原告前任法代理人陳錦庭死亡前負責原告財務出納之事務，且為董
    事，惟依公司法並無單獨代表公司之職權，且於陳錦庭死亡後，在原告新任法定
    代理人產生之前，原告並無開臨時股東大會或其他會議推派臨時代表人，實際上
    亦無任何決議或形式之授權可讓他人代表原告為法律行為，是其他股東並未同意
    或授權陳信平、夏蕙蘭二人可以原告名義簽發票據，且該二人並非原告之法定代
    理人或實際負責人，自無權代表公司簽發票據等語。被告則以原告實際負責人為
    執行原告業務之陳信平及夏蕙蘭，陳錦庭只是掛名董事長而己，且夏蕙蘭亦是原
    告之董事，此二人曾說原告欲推案子，需籌措資金，始簽發系爭二紙本票向被告
    調現，此二人既然為原告之實際負責人，當然有權以公司名義簽發票據；另系爭
    本票經被告聲請臺灣臺北地方法院准予強制執行之裁定後，原告有抗告至臺灣高
    等法院，然該二裁定業經該院駁回原告之抗告而確定在案，足見被告對原告確有
    系爭本票債權存在等情資為抗辯。
二、查原告主張前任法定代理人為陳錦庭，而陳錦庭業於八十七年八月三日死亡，至
    原告所執系爭二紙本票上所載之發票日分別為八十七年九月二十三日及八十七年
    九月二十四日，亦即在原告前任法定代理人陳錦庭死亡之後之事實，業據提出馬
    偕紀念醫院死亡證明書影本、戶籍謄本影本各一紙為證，亦為被告所不爭執，原
    告主張之此部分事實自堪以認定。惟被告抗辯系爭本票發票時，當時之法代陳錦
    庭雖已死亡，惟共同發票人陳信平、夏蕙蘭在陳錦庭仍在世時，即為原告公司之
    實際負責人，夏蕙蘭且為原告公司之董事，自屬有權以公司名義簽發本票云云，
    原告對夏蕙蘭為原告公司當時之董事固不爭執，惟否認該二人係原告公司實際負
    責人，亦無經原告授權得以原告名義為發票行為等情，是本件所應探究者為系爭
    本票屬於原告發票行為部分是否為真正，又如係訴外人陳信平、夏蕙蘭以原告公
    司名義所為，其發票行為之效力為何。
三、按有限公司應至少置董事一人執行業務並代表公司，最多置董事三人，就有行為
    能力之股東中選任之。董事有數人者，得以章程特定一人為董事長，對外代表公
    司；代表公司之股東，關於公司營業上之一切事務，有辦理之權，公司法第一百
    零八條第一項、第三項、第五十七條分別定有明文。所謂「關於公司營業上之一
    切事務，有辦理之權」，當然包含簽發票據之行為，是倘非為有限公司之對外代
    表人，縱為該公司之股東或董事，在無任何授權之情形下，仍無對外代表該公司
    為發票行為之權。查原告公司於八十六年間向主管機關為登記時，就董事中有特
    定由陳錦庭任董事長，有原告公司變更登記事項卡一份在卷可考。是原告公司既
    業已特定由陳錦庭為董事長，則對外代表公司者，自唯有陳錦庭，其餘董事自不
    得逕行對外代表公司為法律行為，從而本件被告辯稱訴外人夏蕙蘭於八十七年九
    月二十四日簽發系爭本票時雖非原告之董事長，但仍為原告之董事，自有權以公
    司名義簽發系爭本票云云，殊未可採。
四、次按本票本身是否真實，即是否為發票人所作成，應由執票人負證明之責，最高
    法院著有五十年臺上字第一六五九號判例可資參照。本件原告既否認其有就系爭
    本票為發票行為或授權他人為發票行為，亦即主張系爭本票就有關其簽名發票部
    分係偽造等情，自應由被告就此原告發票部分係屬真正乙節負舉證責任。又票據
    為文義證券，而就系爭二紙本票屬原告發票部分，係蓋公司及陳錦庭名義之印文
    ，是由票載文義觀之，原告發票部分乃係由陳錦庭代表公司所為，惟基於前述，
    系爭二紙本票於發票時陳錦庭業已死亡，自無可能代表公司為發票行為，是無論
    系爭本票上原告公司之印文是否真正，勢係由他人為之，而因原告否認有授權他
    人可代表公司為發票行為，則被告自應就此部分為發票行為者業經原告授權負舉
    證責任。被告雖以系爭本票係原告實際負責人即當時執行原告業務之陳信平及夏
    蕙蘭，經原告前任法定代理人陳錦庭授權所簽發云云；惟查此為原告所否認，被
    告就此並未舉證以為證明，況發票當時陳錦庭已死亡，其不可能為任何授權他人
    為發票行為自明，而縱令陳信平、夏蕙蘭在原告前任法代陳錦庭在世時，有經陳
    錦庭以代表人身分授權其二人代理公司處理部分事務，惟當陳錦庭死亡，業已喪
    失公司代表人之資格，則陳信平、夏蕙蘭前開經陳錦庭授權代理公司處理之權限
    自亦隨之喪失，而無從再以公司名義另行對外為法律行為，是被告此部分所辯尚
    非可採。
五、被告復抗辯其就系爭二紙本票聲請法院准予強制執行，業經臺灣臺北地方法院分
    別依法裁定准許，並經臺灣高等法院駁回原告之抗告確定，足見原告對系爭二紙
    本票債權存在云云；惟按發票人主張本票係偽造、變造者，應對執票人向為裁定
    之法院提起確認之訴，非訟事件法第一百零一條第一項定有明文，是原告所主張
    系爭二紙本票有關其發票部分非其所為等情，祇能另行提起確認之訴，並無從藉
    由被告聲請之本票准許強制執行事件中為救濟，而本票准予強制執行之裁定，並
    非與確定判決同一效力，自無從僅以該裁定業經確定，即謂系爭二紙本票就原告
    發票部分係屬真正，而認系爭二紙本票債權對原告存在，被告此部分抗辯自不足
    採。
六、綜上所陳，本件原告既主張系二紙爭本票上有關其發票部分非其所為，而被告復
    未舉證證明系爭票據原告發票部分係屬真正，亦即並未證明原告有簽發或授權他
    人簽發系爭二紙本票，從而原告請求確認被告所執系爭二紙本票對原告之債權不
    存在部分，即屬有據，應予准許。
七、本件判決事證已臻明確，兩造其餘攻擊防禦及舉證，核與判決結果無影響，爰不
    另一一論述，附此敘明。
八、據上論結，本件原告之訴為有理由，依民事訴訟法第七十八條，判決如主文。
中      華      民      國    八十九    年      五      月     十一     日
                                  臺灣新竹地方法院民事第一庭
~B法      官  李承訓
右為正本係照原本作成。
如對本判決上訴，須於判決送達後廿日內向本院提出上訴狀。
~B法院書記官  呂超上
中      華      民      國    八十九    年      五      月     十一     日


司法院資訊處製作；財團法人民間司法改革基金會備份。
